臺灣高等法院民事判決　　　　　九十三年度上字第八八七號
　　上　訴　人　乙○○
　　訴訟代理人　陳宏義律師
　　被上訴人　　漢星文化事業有限公司
　兼法定代理人　甲○○
　　右二人共同
　　訴訟代理人　陳惠生律師
　　　　　　　　張毓桓律師
當事人間請求損害賠償等事件，上訴人對於中華民國九十三年八
月十二日臺灣士林地方法院九十三年度訴字第三一三號第一審判
決提起上訴，本院於九十四年一月四日言詞辯論終結，判決如下
：
    主      文
上訴駁回。
第二審訴訟費用由上訴人負擔。
    事實及理由
一、上訴人主張：被上訴人甲○○之配偶即訴外人謝月榮，於民
    國八十一至八十三年間向上訴人借款新臺幣（下同）三百六
    十萬元未還，經雙方協議寬限十年，然後分四年清償三百四
    十六萬七千八百元，並由被上訴人甲○○任連帶保證人。九
    十二年七月一日被上訴人甲○○未依期償還第一期款一百萬
    元，被上訴人甲○○意圖脫免債務，竟於九十二年一月十六
    日，將其所有門牌號碼臺北市○○區○○路二四二號一樓及
    二樓之一及其基地應有部分（下稱「系爭不動產」），移轉
    登記予被上訴人漢星文化事業有限公司（下稱「漢星公司」
    ），隨後並以系爭不動產向訴外人合作金庫銀行股份有限公
    司貸款一千五百六十萬元。被上訴人為逃避債務，通謀為虛
    偽之買賣意思表示，使被上訴人甲○○脫產，詐害上訴人之
    債權，係對上訴人為共同侵權行為，爰依民法第一百八十四
    條第一項、第一百八十五條第一項之規定，訴請被上訴人連
    帶負損害賠償責任等語。並聲明：(一)原判決廢棄。(二)被上訴
    人應連帶給付上訴人三百四十六萬七千八百元及自九十二年
    一月十六日起至清償日止按年息百分之五計算之利息。(三)
    願供擔保請准宣告假執行。
二、被上訴人辯稱：被上訴人二人間就系爭不動產之買賣並非通
    謀虛偽意思表示，且該有償行為並未減少被上訴人甲○○之
    積極財產，亦未增加其消極財產，並非詐害上訴人債權，況
    上訴人對謝月榮之債權僅有其中一百萬元已屆清償期，上訴
    人起訴請求賠償之範圍超過其實際損害，且被上訴人甲○○
    並非謝月榮之連帶保證人，應於謝月榮無法清償時始負清償
    責任等語。並聲明：(一)上訴駁回。(二)如受不利判決願供擔保
    請准宣告免為假執行。
三、經查訴外人謝月榮於八十一至八十三年間向上訴人共借款三
    百六十萬元，謝月榮與上訴人於八十三年八月三十一日簽訂
    和解書，約定分別於九十二年、九十三、九十四年、九十五
    年之該年七月一日前，前三年分別返還一百萬元，第四年返
    還四十六萬七千八百元，餘款另以雙方約定之物代物清償。
    謝月榮為擔保上開債務，交付由被上訴人甲○○所簽發以前
    述清償日為到期日之同額本票四張予上訴人，被上訴人甲○
    ○對上訴人負有上開金額之保證債務。被上訴人甲○○於八
    十二年間向訴外人日盛商業銀行股份有限公司（下稱「日盛
    銀行」）借款一千六百萬元，並以系爭不動產設定最高限額
    一千九百二十萬元之抵押權予日盛銀行，嗣於九十一年一月
    間，被上訴人甲○○因無力清償債務，遭日盛銀行針對系爭
    不動產聲請拍賣抵押物裁定。被上訴人二人於九十一年十一
    月二十一日簽訂買賣契約，被上訴人甲○○將系爭不動產以
    一千八百萬元出賣予被上訴人漢星公司，其中一千六百萬元
    之價金被上訴人漢星公司以承受被上訴人甲○○對於日盛銀
    行前開一千六百萬元抵押債務之方式給付，另外分別於九十
    二年一月十五日、一月三十日各匯款一百萬元予被上訴人甲
    ○○，並於九十二年一月十六日辦畢移轉登記。被上訴人漢
    星公司已對日盛銀行清償其所承受之一千六百萬元抵押債務
    ，並塗銷日盛銀行之抵押權登記等事實，為兩造所不爭，可
    信為真實。
四、上訴人主張：被上訴人為逃避債務，通謀為虛偽之買賣意思
    表示，使被上訴人甲○○脫產，詐害上訴人之債權，係對上
    訴人為共同侵權行為等語。被上訴人辯稱：被上訴人二人間
    就系爭不動產之買賣並非通謀虛偽意思表示，且該有償行為
    並未減少被上訴人甲○○之積極財產，亦未增加其消極財產
    ，並非詐害上訴人債權等語。經查：
  (一)本件被上訴人甲○○於八十三年間因上開和解書而負擔本件
    保證債務之前，早於八十二年間向訴外人日盛銀行借款一千
    六百萬元，並以系爭不動產設定最高限額一千九百二十萬元
    之抵押權予日盛銀行。嗣於九十一年一月間甲○○因無力清
    償債務遭日盛銀行針對系爭不動產聲請拍賣抵押物裁定，被
    上訴人二人遂於九十一年十一月二十一日簽訂買賣契約，由
    被上訴人甲○○將系爭不動產以以一千八百萬元之價額賣予
    被上訴人漢星公司，其中一千六百萬元之價金被上訴人漢星
    公司以承受被上訴人甲○○對於日盛銀行前開一千六百萬元
    抵押債務之方式給付，其餘二百萬元價金由漢星公司分別於
    九十二年一月十五日、一月三十日各匯款一百萬元予甲○○
    。甲○○出售該不動產雖然只獲得二百萬元之積極財產，但
    被上訴人漢星公司承受被上訴人甲○○原所積欠日盛銀行一
    千六百萬元抵押債務，嗣後並已向日盛銀行清償該債務塗銷
    該抵押權，被上訴人甲○○因而減少一千六百萬元之債務。
    上訴人雖稱：該一千六百萬元之債務並非被上訴人漢星公司
    所清償等語，惟不論該債務係由何人所清償，並不影響被上
    訴人甲○○已因清償而減少一千六百萬元債務之事實。最高
    法院五十一年台上字第三○二號判例明載：「債務人出賣其
    財產非必生減少資力之結果，苟出賣之財產已獲得相當之對
    價，用以清償具有優先受償權之債務，則一方面減少其財產
    ，一方面減少其債務，其對於普通債權人，即難謂為詐害行
    為。」上訴人未能舉證證明系爭不動產之市價高於一千八百
    萬元或上訴人甲○○有何以不相當之對價出賣系爭不動產情
    事，應認該不動產之市價為一千八百萬元。被上訴人甲○○
    雖有一千八百萬價值之不動產，但其負擔一千六百萬元債務
    ，該不動產之價值扣除債務後，甲○○之資產僅剩二百萬元
    ，被上訴人因出售該不動產而使其所負擔之一千六百萬元債
    務消滅，並得價金二百萬元，其財產並無因該買賣行為而有
    所減少，揆諸上開判例意旨，不能認為被上訴人間之上開買
    賣行為對於上訴人構成詐害行為。至於甲○○取得價金二百
    萬元後，如何處分該價金，係屬其個人正常之財務管理行為
    ，予本件買賣無涉，不能據此日為上開買賣為通謀虛偽意思
    表示或構成詐害行為。故上訴人主張：被上訴人為逃避債務
    ，通謀為虛偽之買賣意思表示，使被上訴人甲○○脫產，詐
    害上訴人之債權云云，並無可採。
  (二)上訴人主張被上訴人二人間就系爭不動產之買賣，為通謀虛
    偽意思表示，被上訴人漢星公司為被上訴人甲○○一人所有
    之公司，對於上訴人構成侵權行為等語，被上訴人否認之。
    查被上訴人漢星公司係由五位股東出資成立之有限公司，原
    本即以系爭不動產所在地為辦公處所，此有公司變更登記事
    項卡在卷足憑，上訴人指稱被上訴人漢星公司為被上訴人甲
    ○○一人所有之公司云云，不足採信。次查被上訴人甲○○
    為避免系爭不動產遭債權人日盛銀行聲請強制執行將有被低
    價拍賣之風險，乃將系爭不動產售予被上訴人漢星公司，並
    約定由被上訴人漢星公司承受其所積欠日盛銀行一千六百萬
    元抵押債務，嗣後被上訴人漢星公司亦確已清償該筆抵押債
    務，並塗銷日盛銀行之抵押權設定，且另外匯款二百萬元予
    被上訴人甲○○，全部之買賣價金均已清償完畢，故被上訴
    人間買賣系爭不動產之過程並無違常情。上訴人空言主張被
    上訴人二人間之買賣係通謀虛偽意思表示，惟並未提出任何
    證據資料或證據方法以資佐證。其聲請原法院函查發現被上
    訴人漢星公司支付予被上訴人甲○○二百萬元後，被上訴人
    甲○○之甲存支票帳戶有多筆支出似與出版業務有關，惟被
    上訴人甲○○既為被上訴人漢星公司之大股東及負責人，而
    該二百萬元又為被上訴人甲○○出售系爭不動產所得，即屬
    其得自由處分收益之財產，則其嗣後如何運用該筆資金，亦
    屬其個人正常之財務管理行為，尚難以此遽論被上訴人二人
    當初之買賣為通謀虛偽意思表示或構成侵權行為。再者，上
    訴人對於上訴人所負債務之總財產及其資力並未因系爭買賣
    行為而有漸少或變動，上開出賣系爭不動產行為對於上訴人
    之債權或其他權益並未構成侵害，已如前述。是被上訴人並
    無共同以背於善良風俗之方式侵害原告債權之行為，且被上
    訴人就系爭不動產之買賣行為亦未對上訴人之債權造成任何
    侵害。故上訴人主張：被上訴人為逃避債務，通謀為虛偽之
    買賣意思表示，使被上訴人甲○○脫產，係對上訴人為共同
    侵權行為云云，亦無可採。
五、從而上訴人依民法第一百八十四條第一項、第一百八十五條
    之規定，訴請被上訴人連帶賠償其損害三百四十六萬七千八
    百元及自九十二年一月十六日起至清償日止按年息百分之五
    計算之利息為無理由，不應准許。原審為上訴人敗訴之判決
    ，及駁回其假執行之聲請，並無不合。上訴意旨指摘原判決
    不當，求予廢棄改判，為無理由，應予駁回。
六、本件事證已臻明確，兩造其餘主張與舉證，無一一論列之必
    要，併此敘明。
七、據上論結，本件上訴為無理由，依民事訴訟法第449 條第1
    項、第78條，判決如主文。
中　　華　　民　　國　　94　　年　　1 　　月　　11　　日
                  民事第五庭審判長法  官　林丁寶
                            　　　法  官  陳博享
                            　　　法  官  高鳳仙
正本係照原本作成。
如不服本判決，應於收受送達後二十日內向本院提出上訴書狀，
其未表明上訴理由者，應於提出上訴後二十日內向本院補提理由
書狀（均須按他造當事人之人數附繕本）上訴時應提出委任律師
或具有律師資格之人之委任狀；委任有律師資格者，另應附具律
師資格證書及釋明委任人與受任人有民事訴訟法第四百六十六條
之一第一項但書或第二項（詳附註）所定關係之釋明文書影本。
中　　華　　民　　國　　94　　年　　1 　　月　　14　　日
　　　　　　　　　　　　　　　　　　書記官　黃慶霽
附註：
民事訴訟法第四百六十六條之一（第一項、第二項）：
對於第二審判決上訴，上訴人應委任律師為訴訟代理人。但上訴
人或其他法定代理人具有律師資格者，不在此限。
上訴人之配偶、三親等內之血親、二親等內之姻親，或上訴人為
法人、中央或地方機關時，其所屬專任人員具有律師資格並經法
院認為適當者，亦得為第三審訴訟代理人。
